【裁判字號】    97,交抗,407
【裁判日期】    970731
【裁判案由】    聲明異議
【裁判全文】
臺灣高等法院高雄分院刑事裁定         97年度交抗字第407號
抗  告  人  高雄市政府交通局
（原處分機關）
代  理  人  王國材
受 處分 人  甲○○
（異議人）
                      樓
上列抗告人因受處分人違反道路交通管理處罰條例聲明異議案件
，不服臺灣高雄地方法院97年度交聲字第442 號中華民國97年6
月30日裁定，提起抗告，本院裁定如下：
    主  文
原裁定關於撤銷罰鍰新臺幣肆萬玖仟伍佰元部分撤銷，發回臺灣
高雄地方法院。
    理  由
一、原處分意旨略以：異議人即受處分人甲○○於民國95年6 月
    11日凌晨3 時55分許，駕駛車號QG－5390號自用小客車，行
    經高雄市三民區○○○路407 號前，因呼氣中酒精濃度超過
    規定標準（經測得每公升0.81毫克，超過每公升0.55毫克）
    ，經員警攔檢發現上開違規事實而掣單舉發，爰依道路交通
    管理處罰條例第35條第1 項第1 款規定，於97年1 月29日以
    上開裁決書，裁處受處分人罰鍰新臺幣（下同）49,500元，
    並吊扣駕駛執照12個月之處分云云。
二、受處分人向原審異議意旨略以：異議人即受處分人甲○○前
    揭交通違規行為，業經臺灣高雄地方法院檢察署檢察官於95
    年6 月27日以95年度偵字第16065 號為緩起訴處分，並捐款
    2 萬元，異議人前開酒後駕車經測試檢定超過規定標準之行
    為，屬一行為同時觸犯刑事法律及違反行政法上義務規定，
    而前開緩起訴處分確定日期為95年7 月13日，緩起訴期間為
    1 年，應至96年7 月12日始屆滿，詎原處分機關於緩起訴期
    間屆滿，竟於97年1 月29日以上開裁決書，裁處受處分人罰
    鍰49,500元，並吊扣駕駛執照12個月之處分，自屬違反行政
    罰法第26條所定「一事不二罰」之規定，爰依法聲明異議，
    請求撤銷原處分，另諭知異議人不罰等語。
三、原審裁定以:
（一）本件異議人即受處分人甲○○於上開時、地，因酒後駕車
      違反道路交通管理處罰條例第35條第1 項第1 款規定，經
      警當場掣單舉發，異議人並因上開酒後駕車之行為，同時
      犯刑法第185 條之3 公共危險罪，經臺灣高雄地方法院檢
      察署檢察官於95年6 月27日以95年度偵字第16065 號為緩
      起訴處分，緩起訴期間為1 年，並應立悔過書及向高雄市
      觀護志工協進會捐款2 萬元，並經臺灣高等法院高雄分院
      檢察署於95年7 月13日以95年度上執議字第2477號駁回再
      議確定，異議人並已於95年8 月16日支付2 萬元執行完畢
      等情，有上開裁決書、緩起訴處分書及台灣高等法院被告
      前案紀錄表在卷可稽。
（二）依行政罰法第26條之立法理由觀之，「一行為同時觸犯刑
      事法律及違反行政法上義務規定時，由於刑罰與行政罰同
      屬對不法行為之制裁，而刑罰之懲罰作用較強，故依刑事
      法律處罰，即足資警惕時，實無為一事二罰再處行政罰之
      必要，且刑事法律處罰，由法院依法定程序為之，較符合
      正當法律程序，應予優先適用。但罰鍰以外之沒入或其他
      種類行政罰，因兼具維護公共秩序之作用，為達行政目的
      ，行政機關仍得併與裁處」，故探究其立法目的，無非在
      處罰目的相同且處罰方式相同時，若依刑事法律處罰，即
      足資警惕時，實無為一事二罰再處行政罰之必要，但罰鍰
      以外之沒入或其他種類行政罰，因兼具維護公共秩序之作
      用，為達行政目的，行政機關仍得併予裁處。又刑事訴訟
      法第253 條之1 所指之緩起訴處分，其中檢察官命被告為
      金錢給付部分，並得為民事強制執行名義，受處分人因上
      開緩起訴處分而剝奪其財產權，且前揭金錢給付義務亦具
      有強制性、懲罰性，雖不若易科罰金係以支付金錢作為自
      由刑之替代，惟經由緩起訴處分條件之履行使其免於遭檢
      察官發動起訴程序，仍具有替代刑罰之效果，廣義而言，
      應屬前揭所稱之「實質刑事法律處罰」，而有行政罰法第
      26條第1 項「一事不二罰」規定之適用。
（三）至交通部95年7 月17日交路字第0950006986號函釋雖以：
      查法務部行政罰法諮詢小組第1 次會議紀錄已明確結論「
      緩起訴者乃附條件的不起訴處分，亦即是不起訴的一種」
      在案，當依該部上開函釋結論及行政罰法第26條第2項 規
      定辦理等語。然「緩起訴」處分之最終雖使被告免於刑事
      訴追之效果，與「不起訴」處分之效果相同，然觀諸刑事
      訴訟法第253 條之1 第1 項係91年2 月8 日增訂，行政罰
      法係94年2 月5 日公布，而制定在後的行政罰法第26 條
      第2 項僅臚列「不起訴處分或無罪、免訴、不受理、不付
      審理之裁判確定者」，並未將「緩起訴處分」納入。又緩
      起訴處分既非不能證明行為人之犯罪事實，且行為人有支
      付一定金額之實質處罰，已產生實質刑罰之效果，自與上
      開行政罰法第26條第2 項列舉之不起訴處分等情形迥然有
      別，仍無從遽為比擬而為相同之處置。再者，酒後駕車行
      為人於受緩起訴處分，並於其財產權遭受剝奪之餘，卻仍
      需繳納一定金額之行政罰鍰，其結果勢必降低刑事被告接
      受緩起訴之意願，亦與訂定緩起訴處分以替代繁複刑事審
      判程序之制度性機能相悖。準此以言，制定在後之行政罰
      法第26條第2 項既未將緩起訴處分列舉其中，本於保障人
      民基本權及「法律明示其一排除其他」之法理暨前揭說明
      ，自不能將條文中「不起訴處分」之範圍，擴及於性質並
      不相同之「緩起訴處分」。
（四）佐以臺灣高等法院曾就酒後駕車遭緩起訴處分並附條件為
      捐款行為，於緩起訴處分猶豫期間屆滿未經撤銷確定，行
      政機關得否對同一行為課以行政罰鍰相關問題加以研議，
      結論亦同認：行政機關不得對同一行為再課以行政罰鍰（
      而非採緩起訴猶豫期間經過而未經撤銷，行政機關即得為
      行政罰），此觀臺灣高等法院暨所屬法院96 年 法律座談
      會刑事提案第36號自明（發文日期96年11月28日，見本院
      卷第22、23頁或司法院臺灣高等法院暨所屬法院96年法律
      座談會彙編，97年1 月版第483 至493 頁），自堪認行政
      機關於本案情形應不得就異議人同一行為再為行政罰鍰處
      分。
（五）綜上，本件異議人雖有於裁決書上所載時、地酒後駕車而
      違反道路交通管理處罰條例第35條第1 項第1 款規定之違
      規行為，惟異議人上開酒後駕車之行為，係屬同時觸犯刑
      事法律及違反行政法上義務規定之行為，且前經緩起訴處
      分確定，異議人並已給付上開捐款執行完畢，已產生實質
      刑罰之效果，揆諸行政罰法第26條規定與前揭說明，原處
      分機關對異議人上開酒後駕車之違規行為予以裁罰時，除
      其行為應處以其他種類行政罰即吊扣駕駛執照12個月，仍
      得予以裁處外，自不得就該同一違規事實再處以「罰鍰」
      ，原處分就此未予詳查，遽予裁處異議人罰鍰49,500元，
      與法自屬有違。從而，異議人就罰鍰部分提出異議，為有
      理由，應由本院將原處分關於裁處異議人罰鍰49,500元部
      分撤銷，並就上開撤銷部分為不罰之諭知，以資適法等語
      。
四、抗告意旨略以:
（一）經查本案原於96年10月18日經臺灣高雄地方法院以96年度
      交聲字第478 號裁定高市交裁字第裁32-B00000000號裁決
      書，其裁決時間仍在緩起訴期間內即猶豫期滿前，該緩起
      訴處分仍有被撤銷之可能，經法院裁定略以: 本件異議就
      罰鍰部分予以撤銷。本局遂於緩起訴期滿後，於97年1 月
      29日重新裁決，惟查裁決書主文第一點第二行後段原文「
      駕駛執照已於95年6 月11日繳送」，漏未加註駕駛執照於
      96年6 月10日執行完畢。
（二）按「一行為同時觸犯刑事法律及違反行政法上義務規定者
      ，依刑事法律處罰之。但其行為應處以其他種類行政罰或
      得沒入之物而未經法院宣告沒收者，亦得裁處。前項行為
      如經不起訴處分或為無罪、免訴、不受理、不付審理之裁
      判確定者，得依違反行政法上義務規定裁處之。」，固為
      行政罰法第26條所明定，並已自95年2 月5日 起生效施行
      。惟查:
   (1)按刑事訴訟法所規定之緩起訴處分乃附條件之不起訴處分
      ，本質上為不起訴處分之一種，此觀該法第256 條之規定
      自明 (另檢附交通部95年7 月17日交路字第0950006986號
      函乙份請卓參); 至 檢察官為緩起訴處分時，依刑事訴訟
      法第253 條之2 第1 項規定「檢察官為緩起訴處分者，得
      命被告於一定期問內遵守或履行左列各款事項：
      一、向被害人道歉。二、立悔過書。三、向被害人支付相
      當數額之財產或非財產上之損害賠償。四、向公庫或指定
      之公益團體、地方自治團體支付一定之金額。五、向指定
      之公益團體、地方自治團體或社區提供四十小時以上二百
      四十小時以下之義務勞務。六、完成戒癮治療、精神治療
      、心理輔導或其他適當之處遇措施。七、保護被害人安全
      之必要命令。八、預防再犯所為之必要命令。」對被告所
      為之指示及課予之負擔，似屬一種特殊之「處遇措施」，
      並非「刑罰」; 故刑事案件經檢察官為緩起訴處分確定後
      ，視同不起訴處分確定; 則依上開行政罰法第26條第2 項
      所定，似非不得依違反行政法上義務規定裁處之。
   (2)本件受處分人甲○○因酒醉駕車之行為，雖經臺灣高雄地
      方法院檢察署檢察官以95年度偵字第16065 號為緩起訴處
      分確定，並命受處分人應向高雄市本觀護志工協進會支付
      新台幣2 萬元在案 (有原審裁定第2 頁理由第3項)。然誠
      如前開所述，上開緩起訴處分，又上開新台幣2 萬元部分
      ，僅屬特殊之「處遇措施」，而非屬刑事法律規定之「刑
      罰 (刑罰之種類分為主刑及從刑，主刑之種類分為死刑、
      無期徒刑、有期徒刑、拘役、罰金，從刑之種類分為褫奪
      公權、沒收、追徵、追繳或抵償，參照刑法第32~34 條規
      定）」，倘可認屬刑事法律規定之「刑罰」，依道路交通
      管理處罰條例第35條第8 項之規定「前項汽車駕駛人，經
      裁判確定處以罰金低於本條例第92條第3 項所訂最低罰鍰
      基準規定者，應依本條例裁決繳納不足最低罰鍰之部分。
      」不足額仍應依裁決予以繳納之適用，然緩起訴書之內容
      實質上並沒有科處罰金，原審認定為已為「依刑事法律處
      罰」，顯屬誤會；另緩起訴處分，既屬不起訴處分之一種
      ，應依上開行政罰法第26條第2 項所定，仍得依違反行政
      法上義務規定裁處之; 原審對於上情並未審酌，僅在理由
      內說明，「受處分人已因上開緩起訴處分而剝奪其財產權
      ，主觀上前揭金錢給付義務亦具有強制性、懲罰性，雖不
      若易科罰金係以支付金錢作為自由刑之替代，惟經由緩起
      訴處分條件之履行使其免於遭檢察官發動起訴程序，仍具
      有替代刑罰之效果，廣義而言，應屬前揭所稱之『實質刑
      事法律處罰』，而有行政罰法第26條第1 項「一事不二罰
      」規定之適用。」遽認原處分關於罰鍰4 萬9 千5 百元部
      分應予以撤銷，似有誤會。
（三）綜上所述，本案依道路交通管理處罰條例第35條第1 項規
      定對異議人裁處罰鍰新台幣4 萬9 千5 百元整，並無不當
      ，原審法院裁定似無理由。據此，抗告人請求撤銷原裁定
      ，另為適法裁定，並請就本案異議人 (即甲○○）聲明異
       議無理由，應予駁回等語。
五、本院查:
（一）按緩起訴處分於其緩起訴期間屆滿，且未經撤銷時，是否
      屬不起訴處分之一種，雖不無爭執；又於94年2 月5日 公
      布，並自95年2 月5 日施行之行政罰法第26條第1 項雖規
      定「一行為同時觸犯刑事法律及違反行政法上義務規定者
      ，依刑事法律處罰之。但其行為應處以其他種類行政罰或
      得沒入之物而未經法院宣告沒收者，亦得裁處之」，但於
      94年12月28日修正公布，並自95年7 月1 日施行之道路交
      通管理處罰條例第35條第8 項則規定；「... 前項（指有
      酒精濃度超過規定標準而駕駛車輛等情形）汽車駕駛人，
      經裁判確定處以罰金低於本條例第92條第3 項所訂最低罰
      鍰基準規定者，應依本條例裁決繳納不足最低罰鍰之部分
      」，依其性質道路交通管理處罰條例第35條第8 項應為行
      政罰法第26條第1 項之特別規定。按被告所犯為死刑、無
      期徒刑或最輕本刑3 年以上有期徒刑以外之罪，檢察官參
      酌刑法第57條所列事項及公共利益之維護，認以緩起訴為
      適當者，得定1 年以上3 年以下之緩起訴期間為緩起訴處
      分（刑事訴訟法第253 條之1） 。就要件而言，緩起訴基
      本上係認被告有犯罪嫌疑，而暫緩起訴，並得課被告予一
      定之負擔或指示 (同法第253 條之2 第1 項，是緩起訴處
      分是一種刑事處罰。緩起訴之被告依檢察官緩起訴處分命
      令，向公益團體繳納捐款，係履行檢察官為緩起訴處分命
      令，性質上自屬於處分金，與罰金無異。則修正後道路交
      通管理處罰條例第35條第8 項所規定之罰金，解釋上自應
      包括依檢察官處分命令，而向公益團體繳納捐款在內，受
      處分人既依檢察官之緩起訴處分命令，向公益團體繳納捐
      款，即係履行檢察官為緩起訴處分命令，與受刑事處罰無
      異。本件受處分人甲○○於95年6 月11日凌晨3 時55分許
      ，駕駛車號QG－5390號自用小客車，行經高雄市三民區○
      ○○路407 號前，因呼氣中酒精濃度超過規定標準（經測
      得每公升0.81毫克，超過每公升0.55毫克），經員警攔檢
      發現上開違規事實而掣單舉發，爰依道路交通管理處罰條
      例第35條第1 項第1 款規定，於97年1 月29日以上開裁決
      書，裁處受處分人罰鍰49,500元，並吊扣駕駛執照12個月
      之處分（按抗告書記載受處分人吊扣駕照部分處分業已於
      95 年6月11日繳送並已於96年6 月10日執行完畢），此有
      原處分機關之違反道路交通管理事件裁決書各1 份在卷可
      稽（原裁定3 頁及抗告書理由第1 項說明）。惟受處分人
      前開酒後駕車之行為，除構成道路交通管理處罰條例第35
      條第1 項第1 款之交通違規事由外，亦已合於刑法第185
      條之3 服用酒類不能安全駕駛動力交通工具而駕駛罪之構
      成要件，臺灣高雄地方法院檢察署檢察官於斟酌受處分人
      並無犯罪前科，素行良好，偵查中自白犯行，犯後態度良
      好等一切情狀，認以緩起訴處分為適當，乃於95年6 月27
      日以95年度偵字第16065 號為緩起訴處分，緩起訴期間為
      1 年，並應立悔過書及向高雄市觀護志工協進會捐款2 萬
      元，並經臺灣高等法院高雄分院檢察署於95年7 月13日以
      95年度上執議字第2477號駁回再議確定，受處分人並已於
      95年8 月16日支付2 萬元執行完畢等情，有上開裁決書、
      緩起訴處分書、台灣高等法院高雄分院檢察署處分書及台
      灣高等法院被告前案紀錄表在卷可稽（原裁定卷14頁、16
      頁），故其緩起訴期間，已於96年7 月12日屆滿。惟因其
      酒精濃度超過0.55毫克以上，依道路交通管理事件統一裁
      罰基準表，其最低裁罰基準即為4 萬9500元，是縱認緩起
      訴處分所加之條件，亦屬行政罰法第26條第1 項所稱之「
      刑事處罰」，惟依道路交通管理處罰條例第35條第8 項規
      定，原處分機關就受處分人已繳納之2 萬元以外之金額，
      是否非不得得加以裁罰，即有審酌之餘地，原裁定將原裁
      決書關於罰鍰部分予以撤銷，並為不罰之諭知，自有可議
      。另原審於96年10月18日（受處分人異議狀誤載96年10月
      10日）以96年度交聲字第478 號對原裁決關於同一事件罰
      鍰新台幣5 萬7000元部分撤銷，並駁回吊扣駕照12月之異
      議，有裁定書可參，本件裁決事實與上開案件之裁決事實
      相同（處分機關97年1 月29日又為吊扣駕12月之處分，於
      抗告時已載處分書漏載駕照已於95年6 月11日繳送，96年
      6 月10日執行完畢）（原審卷4 頁），似與本案原裁定撤
      銷罰鍰之金額4 萬9500元亦不相符，於發回後應一併查明
      。
（二）綜上所述，本件抗告為有理由，應由本院將原裁定關於撤
      銷罰鍰新臺幣4 萬9500元部分（抗告意旨僅就此部分抗告
      ），發回原審法院另為適法之裁定。
據上論結，應依道路交通案件處理辦法第26條，刑事訴訟法第41
3 條，裁定如主文。
中    華    民    國    97    年    7     月    31    日
              刑事第八庭    審判長法  官   李炫德
                                  法  官   郭玫利
                                  法  官   李政庭
以上正本證明與原本無異。
不得再抗告。
中    華    民    國    97    年    7     月    31    日
                                  書記官   吳福連


司法院資訊處製作；財團法人民間司法改革基金會備份。
